【裁判字號】    89,台上,299
【裁判日期】    890128
【裁判案由】    確認買賣關係不存在
【裁判全文】
最高法院民事判決                                八十九年度台上字第二九九號
    上  訴  人  丙○○
    被 上訴 人  乙○○
                丁○○
                戊○○
                甲○○
                己○○
    共      同
    訴訟代理人  莊士郎律師
右當事人間請求確認買賣關係不存在事件，上訴人對於中華民國八十八年三月十日台
灣高等法院第二審更審判決 (八十七年度上更(六)字第三八六號) ，提起上訴，本院判
決如左：
    主  文
原判決廢棄，發回台灣高等法院。
    理  由
本件上訴人主張：伊於民國七十七年四月二十七日以新臺幣 (下同) 二千萬元，向訴
外人金登建設股份有限公司 (下稱金登公司) 買受該公司所有台北市○○街四六巷三
二號地下室十三個停車位及同街三○巷一號地下室商場所有權全部，暨訴外人金山鐵
工廠股份有限公司 (下稱金山鐵工廠) 所有台北市○○區○○段四小段三○五地號土
地應有部分一○○○○分之一四四，已付價金三百萬元。嗣金登公司為解決其與被上
訴人之債務，經伊同意，由被上訴人、金登公司及台灣建築經理股份有限公司 (下稱
台灣建築經理公司) ，於七十七年六月二十九日共同簽訂「補充契約書」，約定將伊
買受之上開不動產，由金登公司先行移轉登記於被上訴人乙○○名下，被上訴人應承
受金登公司之出賣人地位，依伊與金登公司簽訂之不動產買賣契約書之內容履行，不
得將系爭建物轉讓他人。詎被上訴人取得系爭不動產所有權後，於七十八年八月一日
，將之出售於第一審共同被告許玉雲，並辦妥所有權移轉登記，致伊無法取得系爭建
物之所有權等情。爰本於債務不履行及侵權行為之法則，求為命被上訴人連帶給付一
千五百萬元及其法定遲延利息之判決 (上訴人另訴請確認被上訴人乙○○與許玉雲間
買賣關係不存在，許玉雲塗銷所有權移轉登記及被上訴人移轉系爭建物所有權登記部
分，業經發回前原審八十年度重上字第二○號判決上訴人敗訴確定) 。
被上訴人則以：上訴人並非補充契約書之當事人，雖於補充契約書之影本上蓋章，然
蓋章之意義僅使上訴人知悉契約之內容，其非契約之當事人，亦非利他契約之第三人
，無權依補充契約為請求；且上訴人未依補充契約之規定換約，亦未與伊另訂新契約
，兩造間無任何權利義務關係；況補充契約已失效，上訴人亦不得為請求，被上訴人
乙○○受託處理系爭不動產，依決議出售系爭不動產，並無不合，伊五人代表「台北
第一城」一百四十八戶受害人，處理權益事宜，不負全額賠償之責；上訴人僅支付定
金三百萬元與金登公司，並由台灣建築經理公司保管，茲要求伊賠償一千五百萬元，
極不合理等語。資為抗辯。
原審以：被上訴人及訴外人李洪麗花等共一四八人，自七十一年起，陸續向金登公司
預購該公司於台北市○○區○○段四小段三○五地號土地上興建之台北第一城五樓住
宅，並分別與金登公司簽訂預定房屋買賣契約及與地主金山鐵工廠，簽訂預定土地買
賣契約，詎該房屋興建完成，被上訴人等全數繳交土地價款後，該土地卻因金山鐵工
廠積欠他人債務未能清償，致為債權人查封，因而無法將土地移轉登記於被上訴人等
住戶，被上訴人等住戶為保權益，乃組成「台北第一城受害戶委員會」，並由住戶推
舉包括被上訴人在內之十五人為委員，代表住戶與金登公司、金山鐵工廠商討解決土
地移轉事宜，幾經週旋，各受害戶咸認金登公司與金山鐵工廠有關人員洪金木、林洪
源、洪林聰有詐欺嫌疑，乃於七十五年十月間向台灣台北地方法院（下稱台北地院）
提起自訴，訴訟中金山鐵工廠之債權人竟向台北地院聲請金山鐵工廠破產，台北地院
於七十七年二月二日裁定准予宣告破產；受害戶又於台灣高等法院審理該詐欺案中之
七十七年三月十四日，由洪金木、林洪源、洪林聰與受害戶代表即被上訴人五人訂立
和解書，約定台北第一城部份已出售而未收取之房屋款及銀行貸款給與受害戶外，並
將本件系爭不動產移轉過戶於被上訴人乙○○，以資受害戶向法院標購土地之用。詎
金登公司、金山鐵工廠又違反前揭與被上訴人訂立之和解書，於七十七年四月二十七
日將系爭不動產出售於上訴人，並由台灣建築經理公司為鑑證人。為解決此糾紛，金
登公司、被上訴人與台灣建築經理公司三方乃進行協議，並於七十七年六月二十九日
簽訂補充契約，約定金登公司仍須依七十七年三月十四日和解之內容，將系爭不動產
過戶於被上訴人乙○○。此為兩造所不爭執之事實，並有和解書、不動產買賣契約書
、契約鑑證委託書、補充契約書足憑。查依系爭之補充契約書文首，及第一條之記載
，可見其係『承做契約鑑證契約書』（下稱「承做鑑證契約書」）之補充條款。而「
承做鑑證契約書」之當事人亦僅有金登公司、台灣建築經理公司、乙○○、丁○○、
戊○○、甲○○、己○○等五人，有該「承做鑑證契約書」可稽。上訴人既非「承做
鑑證契約書」之當事人，又非補充契約書文首之「立契約人」，亦未在契約末尾「立
書人」處簽名或蓋章，以示其為該補充契約書之當事人，無論由該契約書之外觀或體
裁，或一般社會訂立契約習俗慣例觀之，均無從認定上訴人為該補充契約書之當事人
。參以證人錢姈姈於原審證稱：丙○○係本於房屋買方之立場蓋章，渠非契約當事人
。渠認自己無保障，乃予加註（按指加註：「丙方並不得另行轉售他人」文句），當
作原買賣契約附件。丙○○稱渠不識乙○○，故不換約。（問：補充契約書上的換約
所指為何﹖）將原賣方改為乙○○。足見上訴人與被上訴人乙○○於加註之「丙方並
不得另行轉售他人」文句上蓋章，兩造並無讓上訴人加入為補充契約書當事人之合意
。次查上訴人雖於該補充契約書之影本第三條條文：「乙方（台灣建築經理公司）應
予（於）丙方辦理移轉之同時，通知本約不動產承買人辦理換約手續，丙方（被上訴
人五人）並應依承買人原簽定之不動產契約書內容履行。」等文句下，以原子筆用括
弧書寫：「（丙方並不得另行轉售他人）」字樣，並由上訴人、林洪源、乙○○在此
文句上蓋章。然查系爭補充契約書之立約人，其中丙方當事人除被上訴人乙○○外，
尚有丁○○、戊○○、甲○○、己○○等四人。苟上訴人係以加入為當事人之意思蓋
章，理應由全體之契約當事人，包括甲、乙及丙方乙○○等五人於契約之全部正本上
簽名或蓋章，以示同意，而非僅由上訴人與甲方林洪源、丙方當事人五人中之乙○○
一人，單獨在其中一份契約之影本上蓋章，且亦應蓋於補充契約書之當事人欄位置，
而非蓋章於補充契約書第三條之下。是被上訴人並無同意讓上訴人加入為補充契約書
之當事人至明。復據證人錢姈姈於第一審證稱：金登公司於簽訂補充契約書前，曾通
知兩造換約。……其後丙○○並未換約，謂係向金登公司購買而不願換約。補充契約
書簽訂後，進行幾次協調會，渠未到場，致未達成協議，……。當時曾要求被上訴人
留下文件資料，惟被上訴人認其與金登公司和解在前，故在換約不成之下，祇有在補
充契約書保障丙○○之權益，故將補充契約書附在上訴人與金登公司不動產買賣契約
書之後云云。嗣於原審更證稱：補充契約書第三條所謂之『換約』，乃指上訴人先與
原出賣人金登公司解約，再與被上訴人訂立買賣契約；如上訴人不換約，即不得向被
上訴人乙○○要求移轉系爭建物云云。徵諸上訴人於第一審亦自認：所謂換約云云，
必先解除伊與金登公司間之買賣契約，再由伊與被上訴人訂定買賣契約或二者同時為
之云云，及蕭秀惠與金登公司所訂之不動產買賣契約書，亦將原賣方「金登建設股份
有限公司」字樣刪除，改列為乙○○等情。錢姈姈上開證言自屬可信。可見「換約」
乃上訴人對被上訴人請求履行出賣人義務之停止條件。不論所謂「換約」，係指上訴
人是否須先與金登公司解除契約再與被上訴人簽訂契約，或無須解約得逕與被上訴人
訂約，在上訴人未與被上訴人「換約」即簽訂買賣契約之前，該條件既未成就，上訴
人不得僅憑「補充契約書」直接向被上訴人請求履行出賣人之義務。末查「補充契約
書」係上述「承做鑑證契約書」之補充條款，除本補充契約書另有規定外，雙方仍應
遵守「承做鑑證契約書」之有關規定。而承做鑑證契約書第九條既明定：「本約經雙
方同意自簽署日起生效，其有效期限自民國七十六年十二月三十日起至民國七十七年
六月三十日止，計六個月，期滿自動解除失效。」是補充契約書已於七十七年六月三
十日承做鑑證契約書失效時，隨同自動失效，被上訴人乙○○嗣於七十八年八月一日
將系爭建物轉讓於第三人許玉雲，自不再受補充契約之限制而得自由為之，無違約而
陷於給付不能之可言。綜上所陳，上訴人既未對被上訴人取得直接請求之權利，該補
充契約自非第三人利益契約，且被上訴人亦無債務不履行或以不法行為或違背善良風
俗情形。上訴人依第三人利益契約、債務不履行及侵權行為法則，請求如數賠償上開
金額及加付法定遲延利息，不應准許。因而維持第一審所為上訴人敗訴之判決，駁回
其上訴。
查原審既認本件被上訴人及訴外人李洪麗花等一四八人因前向金登公司及金山鐵工廠
預購「台北第一城」住宅暨其基地，嗣金山鐵工廠所有基地遭查封拍賣，無法移轉於
被上訴人等預購戶，乃組成「台北第一城受害戶委員會」，推舉被上訴人為代表與金
登公司、金山鐵工廠商討解決土地移轉事宜，其後各該公司及工廠相關負責人洪金木
、林洪源、洪林聰與被上訴人成立和解，約定「台北第一城」部分已出售而未收取之
屋款及銀行貸款給予受害戶，並將系爭不動產移轉過戶於被上訴人乙○○，以資出售
供受害戶向法院標購土地之用。詎金登公司、金山鐵工廠仍違反前揭和解契約，復將
系爭不動產出售於上訴人，並由台灣建築經理公司為鑑證人。為解決此糾紛，乃簽訂
系爭補充契約書等情。則本件似係因系爭不動產被重覆讓與，致兩造間對其產權發生
爭議，為解決此糾葛，始有系爭補充契約書之訂立。果爾，當然關涉及上訴人權益。
且原審復謂，上訴人於系爭補充契約書第三條：「乙方應於丙方辦理移轉之同時，通
知本約不動產承買人辦理換約手續，丙方並應依承買人原簽定之不動產契約書內容履
行」之文句下，以原子筆用括弧書寫：「丙方並不得另行轉售他人」字樣，並由上訴
人、林洪源、及被上訴人乙○○在其上蓋章云云；而證人楊火仲於原審又證稱，簽補
充契約書時，伊曾在場，現場尚有錢姈姈、及被上訴人四、五人及上訴人，除乙○○
外，其餘被上訴人為何未在其上蓋章，伊雖不清楚，惟渠等均有同意云云（見原審上
更(一)卷一三一頁正、背面）；另證人錢姈姈於原審亦證稱：補充契約書上之「換約」
，係指將賣方改為乙○○等語。按當事人意思表示相合致者，契約即為成立，除該契
約係要式行為者外，不以訂立書面為必要。是被上訴人、上訴人及金登公司、台灣建
築經理公司等人就系爭補充契約書第三條暨前述括弧註記等條款倘渠等意思表示果相
合致時，即難謂該契約對於上訴人不生效力，原審未詳查明勾稽，遽爾判決，尚嫌速
斷。次查原審認系爭補充契約書係承做鑑證契約書之補充條款，應隨同承做鑑證契約
書第九條所定有效期間於七十七年六月三十日期滿而失效，惟系爭補充契約書係於七
十七年六月二十九日始訂立，已如前述，其存續期間僅一日，則訂立此補充契約書有
何意義﹖顯與契約目的相違。且上訴人亦主張，七十七年六月二十九日以後，兩造及
其他買受人仍於同年九月六日、十二月十九日、十二月二十三日多次協調契約履行問
題，可見補充契約書，絕非於七十七年六月三十日失效云云（見上更(二)卷四一頁）。
原審未斟酌此等情節所為之論斷，亦顯不當。上訴論旨，指摘原判決違背法令，求予
廢棄，非無理由。
據上論結，本件上訴為有理由，依民事訴訟法第四百七十七條第一項、第四百七十八
條第一項，判決如主文。
中      華      民      國    八十九    年      一      月    二十八    日
                              最高法院民事第三庭
                                  審判長法官  范  秉  閣
                                        法官  朱  建  男
                                        法官  曾  煌  圳
                                        法官  許  澍  林
                                        法官  鄭  玉  山
      右正本證明與原本無異
                                              書  記  官
中      華      民      國    八十九    年      二      月     十六     日


司法院資訊處製作；財團法人民間司法改革基金會備份。
